臺灣高等法院刑事判決　　　　　　　　100年度上易字第356號
上　訴　人
即　被　告　周志勤
上列上訴人因詐欺案件，不服臺灣臺北地方法院99年度易字第56
7號，中華民國99年12月31日第一審判決（起訴案號：臺灣臺北
地方法院檢察署98年度偵字第17859號），提起上訴，本院判決
如下：
    主  文
原判決撤銷。
周志勤幫助犯詐欺取財罪，累犯，處有期徒刑肆月，如易科罰金
，以新臺幣壹仟元折算壹日。
    事  實
一、周志勤明知將自己之金融機構帳戶提供他人使用，可能因此
    供不法詐騙份子以詐術使他人將款項匯入自己之金融機構帳
    戶後，再予提領運用，並預見可能因而幫助他人從事詐欺取
    財之目的，竟基於幫助數名有實施詐欺取財犯意聯絡及行為
    分擔之真實姓名、年籍均不詳之成年人（包含真實姓名、年
    籍均不詳，自稱「周明財女兒」、「王寶珠同事」之成年女
    子、真實姓名、年籍均不詳之成年男子等人）實施詐欺取財
    之不確定犯意，於民國98年5月11日下午1時許，在其位在新
    北市○○區○○街34號居所內，將其於97年4月24日上午11
    時許，前往位在新北市○○區○○路3段47號之中華郵政股
    份有限公司（下稱中華郵政公司）新店雙城郵局（板橋57支
    郵局），向該局申請開立之帳號00000000000000008號帳戶
    （下稱中華郵政公司帳戶）之帳戶存摺一本、金融卡一張及
    該金融卡密碼一個，提供予上開數名真實姓名、年籍均不詳
    之成年人使用，供該數名真實姓名、年籍均不詳之成年人作
    為提領及匯出款項之用，周志勤即以此行為幫助該數名真實
    姓名、年籍均不詳之成年人實施詐欺取財犯行。上開數名真
    實姓名、年籍均不詳之成年人（包含真實姓名、年籍均不詳
    ，自稱「周明財女兒」、「王寶珠同事」之成年女子、真實
    姓名、年籍均不詳之成年男子等人）於取得前揭周志勤交付
    之上開中華郵政公司帳戶之帳戶存摺一本、金融卡一張及該
    金融卡密碼一個後，共同基於意圖為自己不法所有之犯意聯
    絡，(一)由一名真實姓名、年籍均不詳，自稱「周明財女兒」
    之成年女子於98年5月12日上午11時許，在不詳地點，接續
    以電話向周明財佯稱：猜猜伊是誰，伊為周明財女兒，她需
    要用錢等語，致使周明財陷於錯誤，依該成年女子之指示，
    旋即前往位在新北市○○區○○路14號之中華郵政公司三重
    中山路郵局（三重901支郵局）內，以臨櫃匯款方式，於同
    日中午12時7分許、下午1時23分許，將新臺幣（下同）6萬
    元、7萬元匯入至周志勤上開中華郵政公司帳戶內而遭提領
    一空，復於翌日（即98年5月13日）上午某時許，前往位在
    新北市○○區○○路2段22號之彰化商業銀行股份有限公司
    西三重分行內，以臨櫃匯款方式，於該日上午11時許，將5
    萬元匯入至周志勤上開中華郵政公司帳戶內而陸續遭提領；
    (二)由一名真實姓名、年籍均不詳，自稱「王寶珠同事」之成
    年女子於98年5月13日，在不詳地點，以電話向王寶珠佯稱
    ：知不知道她是誰，她為其同事，有困難要向其借錢等語，
    致使王寶珠陷於錯誤，依該成年女子之指示，委由另一位同
    事以ATM轉帳，將3萬元匯入至周志勤上開中華郵政公司帳戶
    內而遭提領。
二、案經新北市政府警察局新店分局報請臺灣臺北地方法院檢察
    署檢察官偵查起訴。
    理    由
一、按被告以外之人於審判外之言詞或書面陳述，除法律有規定
    者外，不得作為證據；又被告以外之人於審判外之陳述，雖
    不符合同法第159條之1至第159條之4之規定，但經當事人於
    審判程序同意作為證據，法院審酌該言詞陳述或書面陳述作
    成時之情況，認為適當者，亦得為證據，刑事訴訟法第159
    條第1項及第159條之5第1項分別定有明文。經查，本判決所
    引用被告以外之人於審判外之陳述，固為傳聞證據，然檢察
    官、上訴人即被告周志勤於本院審理時均表示同意作為證據
    ，本院審酌上開證據資料製作時之情況，尚無違法不當及證
    明力明顯過低之瑕疵，亦認為以之作為證據應屬適當。揆諸
    前開規定，依刑事訴訟法第159條之5規定，認前揭證據資料
    均有證據能力。
二、訊據被告固不否認於前開時間、地點，曾向中華郵政公司新
    店雙城郵局申請設立帳戶，且他人曾對被害人周明財、王寶
    珠施用詐術，致使周明財、王寶珠因而陸續將款項匯入至其
    所開立之中華郵政公司帳戶等情，惟辯稱：因為98年5月11
    日，有兩位自稱為法院人員的男子到其居所，稱其所有郵局
    帳戶遭詐欺集團使用，要他將之交其等監管，因為他們有出
    示證件，因此他便不疑有他，便將存摺及金融卡（含密碼）
    交付給對方，他也算是被害人等語。經查：
(一)周明財為上開真實姓名、年籍均不詳，自稱「周明財女兒」
    之成年女子施用詐術，而陷於錯誤，分別將6萬元、7萬元及
    5萬元匯款至上開中華郵政公司周明財帳戶，及王寶珠為上
    開真實姓名、年籍均不詳，自稱「王寶珠同事」之成年女子
    施用詐術，而陷於錯誤，將3萬元匯款至上開中華郵政公司
    周明財帳戶等情，為被告所不否認，核與證人即被害人周明
    財於警詢及偵查指訴、王寶珠於本院審理證述情節相符，並
    有彰化銀行匯款回條聯、郵政國內匯款執據、中華郵政公司
    板橋郵局98年5月26日板營字第0980200982號函及其檢附以
    局號帳戶查詢客戶基本資料、郵政存簿儲金立帳申請書、查
    詢存簿變更資料、查詢帳戶最近交易資料、臺北縣政府警察
    局三重分局光明派出所受理刑事案件報案三聯單、臺北縣政
    府警察局三重分局光明派出所受理各類案件紀錄表、臺北縣
    政府警察局三重分局光明派出所受理詐騙帳戶通報警示簡便
    格式表、內政部警政署反詐騙諮詢專線紀錄表、中華郵政股
    份有限公司板橋郵局99年3月25日板營字第099001730號函及
    其檢附郵政存簿儲金立帳申請書、新店雙城郵局儲金簿（金
    融卡）掛失補副申請書、掛失補副帳戶新舊帳號通知聯、中
    華郵政公司金融卡申請書及客戶歷史交易清單、中華郵政公
    司板橋郵局99年6月23日板營字第0991802371號函及其檢附
    郵政存簿儲金立帳申請書、新店雙城郵局儲金簿（金融卡）
    掛失補副申請書、掛失補副帳戶新舊帳號通知聯、中華郵政
    公司金融卡申請書、玉山銀行基隆分行100年4月25日玉山基
    隆字第1000421001號函、100年5月17日玉山基隆字第1000
    513001號函及其檢附之王寶珠存戶資料、交易明細表等件在
    卷可參，足認被告所開立之前開中華郵政公司帳戶確曾為上
    開數名真實姓名、年籍均不詳之成年人作為實施詐欺取財犯
    行之用。
(二)按刑法上之故意犯，可分為直接故意與不確定故意，所謂不
    確定故意即指行為人對於構成犯罪之事實，預見其發生而其
    發生並不違反其本意，刑法第13條第2項定有明文。次按金
    融存款帳戶，事關存戶個人財產權益之保障，屬個人理財之
    工具，若該帳戶之存摺與金融卡、印鑑、密碼相結合，則專
    屬性、私密性更形提高，除非本人或與本人具密切親誼關係
    者，難認有何正當理由可自由流通使用，稍具通常社會歷練
    與經驗法則之一般人亦均有應妥善保管上開物件，防止被他
    人冒用之認知，縱須將該等物品交付與自己不具密切親誼之
    人時，亦必深入瞭解該他人之可靠性與用途，以防止遭他人
    違反自己意願使用或不法使用之常識，且存摺、金融卡、印
    鑑等有關個人財產、身分之物品，如淪落於不明人士手中，
    極易被利用為與財產有關之犯罪工具，此為一般社會大眾所
    知悉。況近年來詐欺取財之犯罪類型層出不窮，該等犯罪多
    數均係利用他人帳戶作為詐欺所得財物之出入帳戶，業經媒
    體廣為披載，政府亦多所宣導，目的均在避免民眾受騙。查
    本案被告係成年之人，具有專科畢業之智識程度，並有相當
    社會經驗，復曾因金融機關帳戶為詐欺集團使用而經法院判
    決確定執行，對此應知悉甚詳。況且被告於原審亦自承：其
    曾在東森購物買東西，在還沒有發生這些事情之前，他們之
    前也有打電話來跟他說簽據是簽錯的，他有打去東森問，他
    們（東森購物）說這是詐騙的等語，是以，被告對於取得其
    帳戶存摺、金融卡及該金融卡密碼之成年人可能利用其所提
    供帳戶掩飾或隱匿因犯罪所得之財物（即被害人轉帳匯入之
    款項），使偵查機關不易偵查，已有所預見，仍以縱或幫助
    該取得其帳戶存摺、金融卡及該金融卡密碼之成年人欺罔他
    人亦在所不惜之不確定故意，輕易將其帳戶存摺、金融卡及
    該金融卡密碼一併提供該真實姓名、年籍均不詳之成年人使
    用，顯有容認發生之本意，是以被告有幫助該取得其帳戶存
    摺、金融卡及該金融卡密碼之成年人利用其所提供上開帳戶
    詐欺取財之不確定故意甚明。
(三)被告雖以前開情詞置辯。惟查，被告於警詢時自承：其不知
    道該兩名男子（即取得其帳戶存摺、金融卡及該金融卡密碼
    之成年人）年籍及聯絡方法等語明確，復於偵查中供承：當
    時他們（二位自稱法院的人）有寫收據給他，他交給他們後
    他就出去，收據放口袋，洗衣服不小心洗掉，住居所有監視
    錄影帶，但是後來好像查不到等語，則被告在未確定對方確
    實之姓名、服務單位及職稱，且未至對方服務單位確認或查
    詢其所涉相關案件為何之情形下，竟在其居所內，即將其前
    開中華郵政公司帳戶之帳戶存摺、金融卡及該金融卡密碼交
    付予素未謀面，僅自稱「法院人員」之成年人，甚而未妥為
    保管對方交付其之收據，實與一般常情有違甚明。再者，被
    告於偵查中固辯稱：其交付存摺裡面有大約1、2千元云云。
    惟觀之卷附中華郵政股份有限公司板橋郵局99年3月25日板
    營字第0990001730號函及其檢附客戶歷史交易清單1份所載
    ，可知被告將其前開中華郵政公司帳戶之存摺、金融卡及該
    金融卡密碼交付予真實姓名、年籍均不詳之成年人時，該帳
    戶之結存金額為零元，核與被告前開所辯顯然不符。是被告
    前開所辯，應屬事後卸責之詞，不足採信。
(四)至於被告雖另供承：他發覺有人拿其帳戶後的第三天，發覺
    不對，自己去雙城派出所報案的云云。惟查，被告係於正犯
    業已完成詐欺取財犯行，且為周明財所發現並報警處理，其
    業已知悉前開中華郵政公司帳戶已通報為警示帳戶後，方前
    往警察機關報案一節，業據被告於警詢時供承無訛，並有臺
    北縣政府警察局三重分局光明派出所受理刑事案件報案三聯
    單、臺北縣政府警察局三重分局光明派出所受理各類案件紀
    錄表、臺北縣政府警察局三重分局光明派出所受理詐騙帳戶
    通報警示簡便格式表及內政部警政署反詐騙諮詢專線紀錄表
    等件在卷可稽，則被告前往警察機關報案，自不足以對被告
    為有利之認定，併此敘明。
(五)綜上所述，本件事證明確，被告犯行洵堪認定，應予依法論
    科。
三、按刑法上之幫助犯，係對於犯罪與正犯有共同之認識，而以
    幫助之意思，對於正犯資以助力，而未參與實施犯罪之行為
    者而言。是以，如未參與實施犯罪構成要件之行為，且係出
    於幫助之意思提供助力，即屬幫助犯，而非共同正犯。本件
    被告基於幫助之犯意，提供金融機構帳戶之帳戶存摺、金融
    卡及該金融卡密碼予前述數名有實施詐欺取財犯意聯絡及行
    為分擔之真實姓名、年籍均不詳之成年人使用，而由真實姓
    名、年籍均不詳之成年女子對周明財、王寶珠施用詐術，致
    周明財、王寶珠陷於錯誤，因而匯款至被告所提供之前開中
    華郵政公司帳戶內，是被告所為係參與詐欺取財罪構成要件
    以外之行為，且在無證據證明被告係以正犯而非以幫助犯之
    犯意參與犯罪之情形下，應認其所為係幫助犯而非正犯行為
    。核被告所為，係犯刑法第339條第1項詐欺取財罪之幫助犯
    ，依刑法第30條第2項之規定，按正犯之刑減輕之。被告一
    幫助行為，幫助正犯詐取被害人周明財、王寶珠財物，犯2
    個詐欺取財罪，係一行為觸犯2罪名，為想像競合犯，應依
    刑法第55條之規定從一重處斷。王寶珠遭詐取財物部分雖未
    據檢察官起訴，惟與已起訴部分有想像競合犯之裁判上一罪
    關係，為起訴效力所及，本院自得併與審理。查被告前於92
    年間因違反洗錢防制法案件，經臺灣士林地方法院於94年7
    月4日以94年度士金簡字第39號判決判處有期徒刑5月，於同
    年8月11日確定；復於93年間因犯恐嚇罪，經臺灣臺北地方
    法院於94年8月30日以94年度易字第1001號判決判處有期徒
    刑6月，於94年10月11日確定；上開二罪，經臺北地方法院
    於94年11月16日以94年度聲字第1782號裁定應執行有期徒刑
    10月，於95年8月14日確定，於96年4月14日執行完畢，有本
    院被告前案紀錄表一份在卷可參，被告受有期徒刑之執行完
    畢，5年內故意再犯本件最重本刑有期徒刑以上之罪，為累
    犯，應依刑法第47條第1項之規定加重其刑，並依法先加後
    減之。
四、原審因予論罪科刑，固非無見，惟就被告幫助詐取王寶珠財
    物部分，漏未審理，尚有未洽，被告上訴否認犯罪，雖無理
    由，惟原判決既有上開可議之處，應予撤銷改判。爰審酌被
    告提供上開帳戶予前述數名真實姓名、年籍均不詳之成年人
    使用，使前開犯罪之人得以逃避犯罪之查緝，所為已嚴重擾
    亂金融社會秩序，影響社會正常交易安全，增加被害人周明
    財尋求救濟之困難，並使犯罪之追查趨於複雜，惟周明財嗣
    向中華郵政公司板橋郵局申請返還被詐騙之款項，經被告同
    意，扣除手續費30元後，20,023元匯入周明財帳戶等情，有
    該局100年4月14日板營字第1000001063號函及檢附之申請書
    、聲明書、提款單、匯款單各1紙附卷可參；另被告與被害
    人王寶珠於本院審理時達成和解，亦有和解筆錄1份在卷可
    稽（見本案刑事附帶民事訴訟卷），審酌其犯罪之動機、目
    的、手段、生活狀況、智識程度及犯後態度等一切情狀，爰
    量處如主文第2項所示之刑，併諭知易科罰金之折算標準。
據上論斷，應依刑事訴訟法第369條第1項前段、第364條、第299
條第1項前段，刑法第30條第1項前段、第2項、第339條第1項、
第55條、第47條第1項、第41條第1項前段，刑法施行法第1條之1
第1項、第2項前段，判決如主文。
本案經檢察官黃騰耀到庭執行職務。
中    華    民    國  100     年     9    月    6    日
                  刑事第五庭  審判長法  官  李英勇
                                    法  官  崔玲琦
                                    法  官  劉秉鑫
以上正本證明與原本無異。
不得上訴。
                                    書記官  蔡宜蓁
中    華    民    國   100    年    9     月    7     日
附錄本案論罪科刑法條全文
刑法第339條
（普通詐欺罪）
意圖為自己或第三人不法之所有，以詐術使人將本人或第三人之
物交付者，處 5 年以下有期徒刑、拘役或科或併科 1 千元以下
罰金。
以前項方法得財產上不法之利益或使第三人得之者，亦同。
前二項之未遂犯罰之。